【裁判字號】    98,審易,1041
【裁判日期】    980619
【裁判案由】    詐欺等
【裁判全文】
臺灣高雄地方法院刑事判決            98年度審易字第1041號
公  訴  人  臺灣高雄地方法院檢察署檢察官
被      告  丙○○原名陳敏傑.
選任辯護人  蔡進清律師
上列被告因背信等案件，經檢察官提起公訴（98年度偵字第7667
號），被告於準備程序中就被訴事實為有罪之陳述，經本院告知
簡式審判程序之旨，並聽取被告與公訴人之意見後，本院合議庭
裁定由受命法官獨任進行簡式審判程序，判決如下：
    主  文
丙○○犯背信罪，處有期徒刑柒月，減為有期徒刑參月又拾伍日
，如易科罰金，應以銀元參佰元即新臺幣玖佰元折算壹日。
    事實及理由
一、犯罪事實：
    丙○○於民國77年間，受其父陳天、乙○○、丁○○等人之
    託，將乙○○、丁○○出資購得之高雄市○○區○○段四小
    段622 、717 地號等土地，登記於丙○○名下，該土地所有
    權狀交由日東建設股份有限公司會計人員高鍾玨保管，陳天
    則負責處理相關土地事宜，得款後陳天、乙○○、丁○○再
    依約定比例分配利潤。至92年11月間，丙○○名下僅餘高雄
    市○○區○○段四小段717 地號1 筆土地（面積2 公畝68平
    方公尺，屬道路用地）。詎丙○○明知上開717 地號土地為
    乙○○、丁○○所有，且土地所有權狀仍在高鍾玨保管中，
    並未遺失，竟意圖為自己不法之利益，基於背信及使公務員
    登載不實文書之犯意，先於92年10月6 日，前往高雄市政府
    地政處鹽埕地政事務所（下稱鹽埕地政事務所），向該所承
    辦公務員佯稱上開717 地號土地所有權狀不慎遺失，並填具
    申請書及切結書，申請補發上揭土地所有權狀，致使不知情
    之承辦公務員將該權狀遺失之不實事項登載於職務上所掌之
    土地登記簿公文書上，足生損害於乙○○、丁○○及地政機
    關對於土地管理事務之正確性，鹽埕地政事務所承辦公務員
    並據以補發土地所有權狀予丙○○。丙○○於取得土地所有
    權狀後，未經乙○○、丁○○同意或授權，逕自於92年11
    月18日，違背其所受託為登記名義人之職務，將上揭717 地
    號土地售予不知情之曾景煌，而得款新臺幣（下同）92萬5
    千元。嗣經日東建設股份有限公司員工於97年12月間調閱上
    開土地謄本查閱後始知上情。
二、證據：
  1.被告丙○○之自白。
  2.證人即告訴人丁○○、乙○○於偵查中之證述。
  3.證人即日東建設股份有限公司會計人員高鍾玨於偵查中之證
    述。
  4.證人即土地開發商蘇秀蓉、土地買受人曾景煌於偵查中之證
    述。
  5.不動產買賣合約書1 紙 。
  6.不動產所有權狀影本1 紙。
  7.高雄市新興地政事務所民眾閱覽異動索引1 份。
  8.高雄市政府地政處鹽埕地政事務所98年1 月13日函附之土地
    登記申請書、切結書。
三、新舊法比較：
    按被告行為後，刑法業於94年2 月2 日修正公布部分條文，
    並於95年7 月1 日施行（以下簡稱現行刑法，95年7 月1 日
    施行前之刑法簡稱修正前刑法）。依現行刑法第2 條第1 項
    規定：「行為後法律有變更者，適用行為時之法律。但行為
    後之法律有利於行為人者，適用最有利於行為人之法律。」
    。又本次修正涵蓋之範圍甚廣，故比較新舊法時，應就罪刑
    有關之共犯、牽連犯、連續犯、有無累犯加重、自首減輕暨
    其他法定加減原因與加減例等一切情形，綜其全部罪刑之結
    果而為比較。經查：
  1.修正前刑法第55條關於牽連犯之規定業經刪除，是被告所犯
    各罪，即應予分論併罰，比較新舊法結果，以適用被告行為
    時之法律即修正前刑法第55條牽連犯之規定，較有利於被告
    。
  2.刑法第342 條第1 項之罰金最低數額，因其行為後刑法第33
    條第5 款之修正，而將原本規定之銀元1 元（依現行法規所
    定貨幣單位折算新臺幣條例，即新臺幣3 元）提高為新臺幣
    1,000 元，經比較新舊法之結果，自以修正前刑法較有利於
    被告。
  3.依修正前刑法第41條第1 項前段，及廢止前罰金罰鍰提高標
    準條例第2 條前段規定，應以銀元100 元以上300 元以下折
    算1 日，經折算為新臺幣後，以新臺幣300 元以上900 元以
    下折算1 日，而依修正後刑法第41條第1 項前段規定，應以
    新臺幣1,000 元、2,000 元或3,000 元折算一日，經比較此
    易科罰金之折算標準，以行為時法即修正前刑法暨相關規定
    對被告較為有利。
  4.綜上所述，應適用被告行為時之法律規定。
四、論罪
  1.按刑法上之侵占罪，係以侵占自己持有他人之物為要件，並
    不包括無形之權利，故單純之權利不得為侵占罪之客體；受
    信託而登記為不動產所有權人者，縱違反信託契約之約定，
    將受託登記其名下之部分土地，與他人交換或出售、抵押，
    尚與刑法上侵占罪之侵占自己持有他人之物構成要件有間，
    自難令其負侵占之刑責，應成立刑法第342 條第1 項之背信
    罪（最高法院71年台上字第2304號判例、85年度台非字第36
    號判決意旨參照）。是核被告所為，係犯刑法第214 條使公
    務員登載不實罪，及刑法第342 條第1 項背信罪。
  2.被告所犯上開2 罪間，有方法、結果之牽連關係，應依修正
    前刑法第55條論以牽連犯，並從一重之背信罪處斷。
五、科刑
  1.爰審酌被告受託登記為土地之所有權人，無論該土地之價值
    或目的為何，均不應擅自處分該土地，而其利用不知情之地
    政事務所公務員補發土地所有權狀，更影響行政機關土地登
    記之正確性，其行為實不足取，被告迄今未與告訴人達成和
    解，及考量其未和解之理由、被告所變賣之土地面積、價值
    ，與被告素行良好，審判中亦坦承犯行等一切情狀，量處如
    主文所示之刑。
  2.又被告之犯罪時間在96年4 月24日以前，所犯為中華民國九
    十六年罪犯減刑條例第3 條以外之罪，應依前開減刑條例第
    2 條第1 項第3 款規定，減其宣告刑之2 分之1 ，並依同減
    刑條例第9 條、修正前刑法第41條第1 項前段、廢止前罰金
    罰鍰提高標準條例第2 條等規定，諭知易科罰金之折算標準
    。
  3.至於辯護人以被告犯罪動機、情節相對輕微，且已盡力彌補
    告訴人，犯後態度尚佳，又已深受教訓等情，請求諭知緩刑
    乙節，因考量被告於偵查中尚否認犯罪，顯見其尚有僥倖之
    心，而告訴人與被告縱有其他糾紛，或告訴人另有應賠償被
    告之事由，與被告之犯行亦屬二事，如以此認為被告所受宣
    告之刑已無執行必要，自嫌速斷，是不併為緩刑之諭知。
六、不另為無罪諭知部分：
  1.公訴意旨另以：被告於92年11月18日，以易持有為所有之意
    ，將登記為其所有之高雄市○○區○○段四小段717 地號土
    地侵吞入己，並將上揭土地售予第3 人曾景煌後得款新台幣
    92萬5 千元花用，因認被告涉犯刑法第335 條第1 項侵占罪
    嫌。
  2.查被告受委託掛名登記為高雄市○○區○○段四小段171 地
    號土地之所有人，並非持有實際所有權人乙○○、丁○○之
    土地，其違背受託任務而出售上開土地，應僅構成刑法第34
    2 條第1 項之背信罪，已如前述；而其出售該土地所取得之
    價金92萬5 千元，係被告因自己背信犯罪行為所持有，應屬
    於被告自己事實上佔有範圍，並非依持有關係而持有乙○○
    、丁○○等人之物，即非屬所謂持有他人之物，被告未將該
    筆價金分配予乙○○、丁○○等人，應不另構成刑法第335
    條第1 項侵占罪。惟因公訴人認該部分與前開論罪科刑部分
    ，有修正前刑法第55條牽連犯之裁判上一罪關係，故就該部
    分不另為無罪諭知，附此敘明。
據上論斷，應依刑事訴訟法第273 條之1 第1 項、第284 條之1
、第299 條第1 項前段，刑法第2 條第1 項前段、第214 條、第
342 條第1 項，修正前刑法第55條、第41條第1 項前段，刑法施
行法第1 條之1 ，中華民國九十六年罪犯減刑條例第2 條第1 項
第3 款、第7 條、第9 條，廢止前罰金罰鍰提高標準條例第2 條
，判決如主文。
本案經檢察官甲○○到庭執行職務。
中    華    民    國    98    年    6     月    19    日
                  刑事第十庭    法  官  蔡書瑜
以上正本證明與原本無異。
如不服本判決應於收受送達後10日內向本院提出上訴書狀，並應
敘述具體理由；如未敘述上訴理由者，應於上訴期間屆滿後20日
內向本院補提理由書（均須按他造當事人之人數附繕本）「切勿
逕送上級法院」。
中    華    民    國    98    年    6     月    19    日
                                書記官  楊明月
附錄：論罪法條
中華民國刑法第342條第1項
為他人處理事務，意圖為自己或第三人不法之利益，或損害本人
之利益，而為違背其任務之行為，致生損害於本人之財產或其他
利益者，處5 年以下有期徒刑、拘役或科或併科1 千元以下罰金
。


司法院資訊處製作；財團法人民間司法改革基金會備份。
